【裁判字號】    97,醫上,2
【裁判日期】    970715
【裁判案由】    損害賠償
【裁判全文】
臺灣高等法院臺南分院民事判決  97年度醫上字第2號
上  訴  人  乙○○（86.7.11生）
            甲○○（89.6.27生）
兼上列二人
共      同
法定代理人  丙○○  住同上
上 列 三人
共      同
訴訟代理人  劉興文  律師
複 代 理人  吳宏輝  律師
被 上 訴人  丁  ○  住嘉義市○○路○段411之3號
訴訟代理人  何永福  律師
上列當事人間請求損害賠償事件，上訴人對於中華民國96年12月
26日臺灣嘉義地方法院第一審判決（94年度醫字第5號）提起上
訴，本院於97年7月1日言詞辯論終結，判決如下：
    主  文
上訴駁回。
第二審訴訟費用由上訴人負擔。
    事  實  及  理  由
一、上訴人主張：
（一）緣被害人謝佳津為上訴人丙○○之配偶、上訴人乙○○及
      甲○○之母親，於民國（下同）92年11月8日下午因身體
      感到不適及頭暈等症狀，即由上訴人陪伴至居家附近，在
      被上訴人所經營之丁○聯合診所求診，後經被上訴人之檢
      查及看診後，即建議應打針及現場服用藥物，惟於看診後
      返家休養沒多久，上訴人即發現被害人有體溫下降、嘴唇
      發紫及口吐白沫等症狀，然再經送醫急救後，仍不治死亡
      ，被上訴人之醫療行為顯有疏失。按因故意或過失，不法
      侵害他人之權利者，負損害賠償責任；不法侵害他人致死
      者，對於支出醫療及增加生活上需要之費用或殯葬費之人
      ，亦應負損害賠償責任；不法侵害他人致死者，被害人之
      父、母、子、女及配偶，雖非財產上之損害，亦得請求賠
      償相當之金額，民法第184條第1項、第192條第1項、第19
      4條分別定有明文。爰依侵權行為法律關係，訴請被上訴
      人賠償殯葬費用新臺幣（下同）60萬6930元、精神慰撫金
      10 0萬元。
（二）對被上訴人抗辯之陳述：
      按醫療機構診治病人時，應向病人或其家屬告知其病情、
      治療方針及預後情形；醫院、診所因限於設備及專長，無
      法確定病人之病因或提供完整治療時，應建議病人轉診，
      填具轉診病歷摘要，交予病人，不得無故拖延或拒絕，醫
      療法第58條、第50條分別定有明文。被上訴人辯稱為鄉下
      診所，其診所之設備及專長，既難期能預見被害人謝佳津
      係嗜鉻細胞瘤之患者，有引發血壓急升之疑慮，即應建議
      病患及家屬轉診，然被上訴人卻自行推斷治療診斷，使被
      害人回住處休息，終致被害人病情惡化而死亡，顯見被上
      訴人有過失。再查，被上訴人當時對被害人所使用之藥物
      PRIMPERAN，其使用注意事項即載有「若疑似有嗜鉻細胞
      瘤之患者，為避免引起血壓急遽上升，勿服用本品」等語
      ，則被上訴人於使用前是否有詢問被害人係嗜鉻細胞瘤之
      患者？是否有明瞭該藥品使用注意事項？有無判斷被害人
      係有疑似嗜鉻細胞瘤之病症？是以，被上訴人均未盡從事
      醫療業務者應注意之查察，顯有應注意而未注意之過失，
      從而，被上訴人就本件之過失難辭其咎。
（三）於本院補稱：被上訴人對患有嗜鉻細胞瘤之患者貿然注射
      PRIMPERAN藥物，並導致血壓遽然升高且產生死亡之結果
      ，顯見其並未注意PRIMPERAN藥劑之使用說明事項，若其
      有向被害人告知使用該藥劑有風險，家屬必當會考慮衡量
      風險或拒絕使用該藥劑，以避免危及被害人之生命安全，
      被上訴人亦與有過失。
      並聲明：原判決廢棄上廢棄部分，被上訴人應給付上
              訴人169萬6930元，及自起訴狀繕本送達翌日起
              至清償日止，按年息5％計算之利息。
二、被上訴人則以：
（一）依法務部法醫研究所對於病患謝佳津之死亡看法為：造成
      死亡之原因，應為右側惡性嗜鉻細胞瘤所造成急性血壓上
      升，進而造成心臟衰竭死亡，其死因應為疾病所造成，故
      死亡方式為自然死。又依行政院衛生署醫事審議委員會（
      下稱醫審會）之鑑定意見：推斷死因為惡性嗜鉻細胞瘤造
      成血壓急升，導致心臟衰竭，終致死亡，黃醫師（即被上
      訴人）雖然處方了降壓暨心跳舒緩藥物，病患也立即服用
      ，卻吐掉了。而嗜鉻細胞瘤患者之血壓，變動急劇、殊難
      有效控制，就鄉下診所的設備而論，醫師之處理過程尚未
      發現有疏失之處。是以，由此以觀，被上訴人就本件應無
      過失可言，上訴人之訴顯無理由等語資為抗辯。
（二）於本院補稱：
      依醫審會之鑑定意見亦認為：由87年病歷，病患（即謝佳
      津，下同）之血壓居高不下、心悸、尿液VMA濃度異常升
      高、腹部電腦斷層檢查顯示－左腎上腺腫瘤、暨左腎上腺
      切除後血壓迅即回歸正常範圍的病史，可以確立嗜鉻細胞
      瘤的診斷。雖然嗜鉻細胞瘤術後仍可能復發，病患並沒回
      高雄長庚紀念醫院（下稱長庚醫院）追蹤檢查的記錄。92
      年的兩次就診內容及血壓高低皆未明載於病歷上。92年11
      月8日病患因嘔吐前往丁○診所就醫當時血壓188/121毫米
      汞柱、脈搏112 次/分。心電圖呈現竇性心律過速、心室
      期前收縮、左心室肥厚、V1-2導程QS型態、V2-6導程T波
      變高而尖銳、V4-6導程S-T波段沈降（後兩項不同於長庚
      醫院的檔案心電圖），有心肌缺氧或傷害的可能性。就具
      有嗜鉻細胞瘤病史、血壓再度急刻揚昇、心跳快速、嘔吐
      的患者而言，雖然腫瘤已經開刀切除，仍應將腫瘤復發合
      併高壓急象的可能性列入考慮。法醫屍體解剖之鑑定報告
      指出右側腎上腺有惡性嗜鉻細胞瘤，心臟則除了有細小的
      心肌疤痕，更有局部急性心肌梗塞現象；此外亦有肺水腫
      。推斷之死因為惡性嗜鉻細胞瘤造成血壓急升，導致心臟
      衰竭，終至死亡。黃醫師雖然處方了降壓暨心跳舒緩藥物
      ，病患也立即服用，卻吐掉了。病患的先生將病患載回住
      處休息，卻以不幸收場。嗜鉻細胞瘤患者之血壓，變動急
      劇，殊難有效控制，就鄉下診所的設備而論，醫師的處理
      過程尚未發現有疏失之處。
（三）並聲明：駁回上訴。
三、按審判外之和解，除實際上當事人應受拘束外，在訴訟上並
    無何種效力，不生一事再理之問題，故關於其內容有所爭執
    ，當然可以再行起訴。最高法院20年上字第1586號判例可資
    參照。本件上訴人丙○○雖與被上訴人於92年11月21日簽立
    和解書，載明：「為已故謝佳津女士所涉醫療爭議，謝女士
    夫婿丙○○先生與嘉義市丁○聯合診所丁○醫師兩造達成和
    解，丙○○先生並聲明放棄相關法律追訴權利，丁○醫師為
    體恤謝女士遺留稚齡子女，致家屬奠儀新臺幣130萬元整。
    恐口說無憑，兩造特立此和解書為憑」，並有上訴人丙○○
    奠儀明細簽收記錄，此為兩造所不爭，並有上開和解書1份
    影本附卷可稽，然上訴人丙○○就此醫療糾紛事件仍有爭執
    ，更行起訴，亦無不合，先予敘明。
四、按因故意或過失，不法侵害他人之權利者，負損害賠償責任
    ；又因可歸責於債務人之事由，致為不完全給付者，債權人
    得依關於給付遲延或給付不能之規定行使其權利；因不完全
    給付而生前項以外之損害者，債權人並得請求賠償，民法第
    184條第1項前段及第227條分別定有明文。而損害賠償之債
    ，以有損害之發生及有責任原因之事實，並二者之間，有相
    當因果關係為成立要件，故上訴人所主張損害賠償之債，如
    不合於此項成立要件者，即難謂有損害賠償請求權存在，最
    高法院48年台上字第481號亦著有判例可參。
五、被上訴人丁○係丁○聯合診所之負責醫師，其於上開時、地
    有為被害人謝佳津診療，並給予藥物及針劑，嗣謝佳津於92
    年11月8日死亡等事實，為兩造所不爭，並經原審及本院調
    取臺灣嘉義地方法院檢察署92年度相字第687號卷宗核閱無
    誤，堪信為真實；本件上訴人主張被上訴人當時對被害人謝
    佳津使用藥物PRIMPERAN，而未於使用前詢問被害人是否係
    嗜鉻細胞瘤之患者，致被害人用藥後因惡性嗜鉻細胞瘤造成
    血壓急升，導致心臟衰竭而死，顯有醫療過失等情，為被上
    訴人否認並辯稱：嗜鉻細胞瘤患者之血壓，變動急劇、殊難
    有效控制，就鄉下診所的設備而論，醫師對此難以預期，且
    處理過程應無疏失等語。則本件爭點在於依被上訴人所施作
    之醫療過程，是否未善盡注意義務而有醫療過失。經查：
（一）被害人謝佳津之死因，經檢察官囑託法務部法醫研究所鑑
      定，其鑑定意見略以：「解剖發現：(一)左腎上腺切除。(二)
      右腎上腺腫瘤。……顯微鏡觀察結果：腎上腺惡性嗜鉻細
      胞瘤，其邊緣組織夾膜破裂且含有壞死之組織部分。……
      對於死者死亡之看法：造成死者死亡之原因應為右側惡性
      嗜鉻細胞瘤所造成急性血壓上升，進而造成心臟衰竭死亡
      ，其死因應為疾病所造成，故死亡方式為自然死」，此有
      法務部法醫研究所93年2月8日法醫所醫鑑字第1592號鑑
      定書1份附卷可佐，是謝佳津之死亡係因其罹患惡性嗜鉻
      細胞瘤病症，造成心臟衰竭死亡。上訴人雖主張，被上訴
      人當時所使用藥物PRIMPERAN之使用注意事項載有「若疑
      似有嗜鉻細胞瘤之患者，為避免引起血壓急劇上升，勿服
      用本品」乙節，而依卷附病歷紀錄所載，被上訴人於92年
      11月8日確有對謝佳津使用上開藥物，此亦為被上訴人所
      自承。而被上訴人身為專業醫師，受過完整之醫學教育，
      並取得醫師執照，從事於醫療業務，就醫師之注意義務而
      言，當有義務明瞭對於嗜鉻細胞瘤之患者，不應使用上開
      藥物，此應無疑義，故本件所應究明者，即在於被上訴人
      使用上開藥物時，對於謝佳津罹患嗜鉻細胞瘤一事，有無
      預見之可能？以及被上訴人使用上開藥物，與謝佳津之死
      亡，二者間是否具有相當因果關係？
（二）本件經送請醫審會鑑定被上訴人診斷過程及用藥、注射有
      無疏失，鑑定結果認為：「由87年病歷，病患血壓居高不
      下、心悸、尿液VMA濃度異常上升、腹部電腦斷層檢查顯
      示一左腎上腺腫瘤、暨左腎上腺切除後血壓迅即回歸正常
      範圍之病史，可以確立嗜鉻細胞瘤的診斷。雖然嗜鉻細胞
      瘤術後仍可能復發，病患並沒有回長庚醫院追蹤檢查的紀
      錄。……92年11月8日病患因嘔吐前往丁○診所就醫，當
      時血壓188/121毫米汞柱、脈搏112次/分。心電圖呈現竇
      性心律過速、心室期前收縮、左心室肥厚、V1-2導程QS型
      態、V2-6導程T波變高而尖銳、V4-6導程S-T波段沉降，有
      心肌缺氧或傷害的可能性。就具有嗜鉻細胞瘤病史、血壓
      再度急劇揚昇、心跳過速、嘔吐的患者而言，雖然腫瘤已
      經開刀切除，仍應將腫瘤復發合併高壓急象的可能性列入
      考慮。法醫屍體解剖之鑑定報告指出右側腎上腺有惡性嗜
      鉻細胞瘤，心臟除了有細小的心肌疤痕，更有局部急性心
      肌梗塞現象；此外亦有肺水腫。推斷之死因為惡性嗜鉻細
      胞瘤造成血壓急升，導致心臟衰竭，終至死亡。黃醫師（
      指被上訴人）雖然處方了降壓暨心跳舒緩藥物，病患也立
      即服用，卻吐掉了。病患的先生將病患載回住處休息，卻
      以不幸收場。嗜鉻細胞瘤患者之血壓，變動急劇，殊難有
      效控制，就鄉下診所的設備而論，醫師的處理過程尚未發
      現有疏失之處。」，有醫審會94年2月24日第0000000號鑑
      定書1份在卷可憑。據此，尚難認定被上訴人對謝佳津所
      為之醫療處置有何疏失之處。又被上訴人堅稱當時謝佳津
      並未告知有嗜鉻細胞瘤之病史，上訴人復未舉證證明被上
      訴人已知謝佳津患有嗜鉻細胞瘤，參以被上訴人診所之病
      歷記載：謝佳津於92年11月8日前往就診時，主訴症狀為
      心悸、頭暈、頭昏、嘔吐、噁心、頸部僵硬、胸悶、暈眩
      ，且有心律過速、血壓異常之情形，並無一語提及謝佳津
      之嗜鉻細胞瘤病史，且謝佳津在87年5月間即已在長庚醫
      院藉由腹部電腦斷層檢查出罹患嗜鉻細胞瘤，然其於同年
      6月間至被上訴人診所就診時，亦未告以該情事，此有謝
      佳津之病歷紀錄可佐。再者，嗜鉻細胞瘤是一種罕見腫瘤
      ，須以病理切片或電腦斷層掃描、核磁共振等方式以精密
      醫學儀器進行檢查，被上訴人之診所僅係一般私人診所，
      設備有限，並無上開可供檢出嗜鉻細胞瘤之醫學儀器，業
      經檢察官到場勘驗甚明，尚難期被上訴人能預見謝佳津係
      嗜鉻細胞瘤之患者。據上所述，被上訴人於謝佳津未告知
      過去曾罹患嗜鉻細胞瘤之病史，其診所設備又屬有限，而
      嗜鉻細胞瘤患者較為罕見之情形下，尚難期被上訴人對於
      謝佳津患有嗜鉻細胞瘤一事有預見之可能。從而，被上訴
      人既係在無從預見謝佳津為嗜鉻細胞瘤患者之情形下，就
      謝佳津當時所呈現之嘔吐、噁心症狀，給予上開PRIMPERA
      N藥物，而該藥物經原審函詢行政院衛生署該藥物之藥效
      、功能、主治使用注意事項、副作用及使用劑量等，該署
      函覆：PRIMPERAN適應症為預防嘔吐、逆流性消化性食道
      炎、糖尿病引起之胃腸蠕動異常，有該署95年10月11日衛
      署藥字第0950043025號函文1份附卷可稽，與被害人就診
      當時之症狀相符，自難認被上訴人有何醫療過失行為。
（三）又依偵查卷附長庚醫院之病歷資料，謝佳津於87年5月18
      日至23日，曾至該院住院治療，經由腹部電腦斷層掃描，
      檢查出罹患左腎上腺嗜鉻細胞瘤，之後復於同年7月7日至
      該院接受左腎上腺切除手術。而謝佳津於經檢查出罹患嗜
      鉻細胞瘤之後，至接受手術切除治療前，曾於87年6月8、
      9、10、11日，前往被上訴人之上開診所就診，當時亦係
      由被上訴人為其診療，而依病歷紀錄所載，被上訴人於87
      年6月8、9、11日，均有對謝佳津處方PRIMPERAN之針劑及
      藥錠，可知當時同樣在謝佳津罹患腎上腺嗜鉻細胞瘤，且
      被上訴人亦施以PRIMPERAN藥劑之同一條件下，並未如本
      件發生謝佳津死亡之結果。據此可知，本件依客觀之事後
      審查，在一般情形下，被上訴人對謝佳津處方上開PRIMPE
      RAN藥物之行為，並非必然會導致謝佳津死亡之結果，其
      行為與結果間即無相當因果關係，自難令被上訴人就病患
      謝佳津之死亡結果負損害賠償之責。
（四）綜上所述，本件被上訴人對謝佳津所為之醫療處置，應屬
      符合醫療常規，且無從證明被上訴人之前揭醫療行為，與
      謝佳津之死亡結果間有何相當因果關係，況依謝佳津就診
      當時之情況，被上訴人亦無從知悉其係嗜鉻細胞瘤之患者
      ，縱被上訴人即時發現謝佳津罹患嗜鉻細胞瘤，然因嗜鉻
      細胞瘤患者之血壓，變動急劇，殊難有效控制，已如前述
      。依被上訴人診所之設備，亦難期被上訴人對於該死亡結
      果有防範之可能。是自無從認定被上訴人有侵權行為之情
      形。則上訴人主張被上訴人應負侵權行為賠償責任云云，
      即非有據。又本件上訴人丙○○告訴被上訴人涉嫌業務過
      失致死案件之刑事部分，經檢察官不起訴處分後，上訴人
      丙○○聲請再議，亦經駁回再議確定，有台灣高等法院台
      南分院檢察署97年上聲議字第379號處分書附本院卷為憑
      （見本院卷第66至72頁，並經本院調取該案卷核閱無訛。
      足見刑事部分，亦同認定被上訴人並無過失。
六、從而，上訴人主張被上訴人為謝佳津施打PRIMPERAN，致謝
    佳津用藥後因惡性嗜鉻細胞瘤造成血壓急升，導致心臟衰竭
    而死，顯有醫療過失云云，尚非有據。上訴人依侵權行為賠
    償責任之法律關係，請求被上訴人賠償非財產上之損害1,69
    6,930元及法定遲延利息，為無理由，應予駁回，其假執行
    之聲請亦失所附麗，應併予駁回。原審為上訴人敗訴之判決
    ，及駁回其假執行之聲請，於法並無不合。上訴人上訴意旨
    指摘原判決不當，求予廢棄改判，為無理由，應予駁回。
七、本件判決之基礎已臻明確，兩造其餘攻擊防禦方法及舉證，
    經本院審酌後，認與判決結果無影響，爰不一一論述，併此
    敘明。
八、據上論結，本件上訴為無理由，依民事訴訟法第449條第1項
    、第78條，第85條第1項前段，判決如主文。
中    華    民    國    97    年    7     月    15    日
                  民事第四庭    審判長法  官  王惠一
                                      法  官  王浦傑
                                      法  官  蘇重信
上為正本係照原本作成。
如對本判決上訴，須於判決送達後20日內向本院提出上訴狀，未
表明上訴理由者，應於上訴後20日內，向本院提出理由書（須附
繕本）。依法須繳納裁判費並應委任律師為訴訟代理人，始得上
訴。
中    華    民    國    97    年    7     月    15    日
                                      書記官  黃文生
【附記】
民事訴訟法第466條之1：
(1)對於第二審判決上訴，上訴人應委任律師為訴訟代理人。但上
  訴人或其法定代理人具有律師資格者，不在此限。
(2)上訴人之配偶、三親等內之血親、二親等內之姻親，或上訴人
  為法人、中央或地方機關時，其所屬專任人員具有律師資格並
  經法院認為適當者，亦得為第三審訴訟代理人。
民事訴訟法第466條之2：
  上訴人無資力委任訴訟代理人者，得依訴訟救助之規定，聲請
  第三審法院為之選任律師為其訴訟代理人。


司法院資訊處製作；財團法人民間司法改革基金會備份。
